【裁判字號】    97,上易,771
【裁判日期】    970529
【裁判案由】    詐欺
【裁判全文】
臺灣高等法院臺中分院刑事判決         97年度上易字第771號
上  訴  人
即  被  告  戊○○
上列上訴人因詐欺案件，不服臺灣臺中地方法院96年度易字第43
09號中華民國96年12月20日第一審判決（起訴案號：臺灣臺中地
方法院檢察署96年度偵字第11916號），提起上訴，本院判決如
下：
    主  文
原判決撤銷。
戊○○意圖為自己不法之所有，以詐術使人將本人之物交付，處
有期徒刑壹年；減為有期徒刑陸月，如易科罰金，以新臺幣壹仟
元折算壹日。
    事  實
一、緣乙○○與丙○○間有新臺幣（下同）約110萬元之債權債
    務糾紛，乙○○於民國95年11月間某日，持丙○○所簽發之
    本票至臺灣臺中地方法院欲聲請本票裁定准予強制執行，巧
    遇戊○○，戊○○向乙○○表示可代為索討債務，乙○○乃
    將丙○○簽發之面額10萬元本票1張交予戊○○，委託戊○○出面代其向丙○○索討債務，戊○○數日後於臺中縣太平
    市某機車行，向丙○○索回10萬元，留下報酬3萬元後，將
    剩餘之7萬元交予乙○○，乙○○因而相信戊○○確有代為
    向丙○○催討債務之能力。乙○○嗣於95年11月20日，與丙○○達成還款協議，約定丙○○每月償還1萬3千元，然乙○○隨即反悔，再度與戊○○聯絡希冀早日取回所有借款。戊○○實無再為乙○○向丙○○催討債務之意，竟意圖為自己
    不法之所有，利用乙○○亟欲早日取回借款之心態，於95年
    11月20日至同年月27日間某日，向乙○○詐稱其可代為向丙○○取回所有借款，然需先行支付所有借款之3成作為報酬
    云云，致使乙○○因此陷於錯誤，於95年11月27日，在臺中
    市○里市○○路農會附近某處，將其甫自臺中縣大里市仁化
    辦事處帳戶內領出之現金30萬元，交予戊○○。戊○○得手
    後，接續上開詐欺犯意，向乙○○佯稱要他人代為處理債務
    需先支付紅包、手續費云云，於96年1月間某日，在臺中縣
    太平市乙○○住處斜對面，向乙○○詐得現金2萬元。嗣因
    乙○○等候多時未得丙○○返還借款，始知受騙。
二、案經乙○○訴請臺灣臺中地方法院檢察署檢察官偵查起訴。
    理  由
壹、程序方面：
    按被告以外之人於偵查中向檢察官所為陳述，除顯有不可信
    之情況者外，得為證據，同法第159條之1第2項定有明文。
    偵查中對被告以外之人（包括證人、鑑定人、告訴人、被害
    人及共同被告等）所為之偵查筆錄，或被告以外之人向檢察
    官所提之書面陳述，性質上均屬傳聞證據。惟現階段刑事訴
    訟法規定檢察官代表國家偵查犯罪、實施公訴，依法其有訊
    問被告、證人及鑑定人之權，證人、鑑定人且須具結，而實
    務運作時，檢察官偵查中向被告以外之人所取得之陳述，原
    則上均能遵守法律規定，不致違法取供，其可信度極高，職
    是，被告以外之人前於偵查中已具結而為證述，除反對該項
    供述得具有證據能力之一方，已釋明「顯有不可信之情況」
    之理由外，不宜以該證人未能於審判中接受他造之反對詰問
    為由，即遽指該證人於偵查中之陳述不具證據能力。且所謂
    不可信性情況，法院應審酌被告以外之人於陳述時之外在環
    境及情況，例如：陳述時之心理狀況、有無受到外力干擾等
    ，以為判斷之依據。本件證人乙○○於偵查中以證人之身分
    陳述，經告以具結義務及偽證處罰後，於命證人朗讀結文後
    具結，其係於負擔偽證罪之處罰心理下證述，並以具結擔保
    其供述之真實性，又無受其他不當外力干擾之情形，其未曾
    提及檢察官在偵查時有不法取供之情形，依上說明，其於偵
    查中之證言自具有證據能力。
貳、實體部分：
一、訊據上訴人即被告戊○○（下稱被告）固不否認於上開時、
    地接續向告訴人乙○○取得30萬元及2萬元之事實，惟矢口
    否認有施用詐術之犯行，被告於原審辯稱：30萬元係伊代乙○○向丙○○索討債務應得之報酬，另2萬元是伊向乙○○
    的借款，並非詐欺所得，之後未繼續為乙○○索討債務，係
    因乙○○已與丙○○達成協議云云，又被告於本院辯稱：伊
    有找甲○○去向丙○○討債，並沒有詐騙乙○○的意思，伊
    向乙○○拿2萬元是拿給「阿義」當紅包云云。經查，證人
    乙○○係因誤信被告佯稱能向丙○○討回所有欠款（即100
    萬元，原積欠之110萬元已先行償還10萬元，僅餘100萬元）
    ，且3成之報酬需先行支付云云，始於丙○○尚未返還借款
    之際，先交付30萬元予被告，又因被告佯稱向丙○○討債需
    紅包、手續費云云，才又支付2萬元給被告，先後共支付32
    萬元等情，業據證人乙○○於偵訊、原審及本院審理時證述
    明確（見96年偵字第9341號卷第17至18頁、第88至89頁、原
    審卷第53至55頁、本院卷第26頁背面），證人乙○○係於業
    與丙○○達成每月返還1萬3千元之協議後，認為不滿意，希
    望早日取回全部借款，始再度與被告聯絡，倘非被告向其佯
    稱可代為索回全數債務，證人乙○○豈會於未得丙○○返還
    任何借款之際，先行支付3成即30萬元之報酬？被告辯稱取
    得30萬元報酬後未向丙○○索討債務，係因其認為乙○○與
    丙○○已達成每月還款1萬3千元之協議云云（見96年偵字第
    9341號卷第81頁、原審卷第21頁），益徵被告自始即無為證
    人乙○○索討債務進而要求較上開協議更優厚之還款條件之
    意。被告於本院雖辯稱：伊有麻煩甲○○幫伊處理對丙○○
    的債務，甲○○向丙○○討債討了3至4次云云（見本院卷第
    28頁背面），證人甲○○於本院雖證稱：伊向丙○○討債討
    了三回，當時丙○○說要以80萬元還清等語（見本院卷第31
    頁背面、第32頁），惟據證人丙○○於本院證稱：「（問：
    是否有見過在庭的甲○○？）有，他和戊○○去我家。」、
    「（問：何時去妳家？）乙○○要他們二個跟我要債，有三
    個人，戊○○、甲○○、另一個不知道。」、「（問：他們
    一起去找你講什麼事？）乙○○要他們來要債，當時沒錢還
    她，要乙○○讓我慢慢還。」、「（問：現場你們講什麼事
    ？）戊○○去我家說他是乙○○的表弟，乙○○要向我討債
    ，可否拿一部分給他，再來寫本票，我連吃飯都沒錢，我請
    乙○○來跟我談。因我沒錢他先回去，要我考慮幾天，戊○○會再來。他再來時我一樣沒辦法，他說，先拿十萬還，算
    是一個月還一萬元及三千元利息，我有徵得乙○○的同意，
    就和戊○○簽立本票，每個月還一萬元及三千元的利息，三
    萬元簽立一張本票，後來乙○○來電說她不要。」、「（問
    ：第二次戊○○去找妳，妳有否給他十萬元？）有，也寫同
    意一個月還一萬三千元。」、「（問：乙○○反悔一個月還
    一萬三千元後，戊○○有否再去找你討債？）沒有，換另一
    組人來，拿乙○○的讓渡書來要我還錢。」、「（問：有否
    說名字？）另一組叫阿義的。」、「（問：在你說每月還乙○○一萬三千元後，在場的甲○○有無再向妳討債？）沒有
    ，換別人，被告及甲○○他們兩個都沒看到。」、「（問：
    另一組人共向妳討過幾次？）一次。．．．」、「（問：阿
    義那一組討債時，妳有無說以60萬或80萬來解決債務？）有
    ，我說80萬，但乙○○說不要就算了，乙○○也有去。」等
    語（見本院卷第33至34頁），依證人丙○○前揭證述之內容
    ，足見告訴人乙○○於95年11月20日與丙○○達成還款協議
    ，約定丙○○每月償還1萬3千元，告訴人乙○○嗣後隨即反
    悔，再度與被告聯絡希冀早日取回所有借款，惟自此以後，
    被告及證人甲○○並未再向丙○○催討債務。又「阿義」之
    人雖有陪同告訴人乙○○去向丙○○催討債務，惟告訴人乙○○與丙○○就如何清償債務未達成協議，致未催討成功，
    嗣後被告即未再向丙○○催討債務，亦未將向告訴人乙○○
    收取之30萬元返還告訴人乙○○，足認被告縱使有找「阿義
    」之人陪同告訴人乙○○前往向丙○○催討債務，亦僅係應
    付告訴人乙○○而已，難認被告自始即有代告訴人乙○○向
    丙○○催討債務之意思。況被告縱使有找「阿義」之人陪同
    告訴人乙○○前往向丙○○催討債務，於尚未催討債務成功
    之前，被告又向告訴人乙○○表示要包紅包或手續費予「阿
    義」之人，並依此藉口又向告訴人乙○○取得2萬元，亦堪
    認定被告有詐欺取財之犯意。此外，復有台中縣大里市農會
    戶名「謝乙○○」之存摺影本1份在卷可資佐證，被告係利
    用證人乙○○亟欲取回借款之際，向證人乙○○佯稱可代為
    討回全數借款，而令告訴人乙○○誤信始交付上開32萬元之
    事實，應堪認定。
二、核被告所為，係犯刑法第339條第1項之詐欺取財罪。又按刑
    法上所謂接續犯，係指以單一行為，經數階段，持續侵害同
    一法益而言（最高法院70年台上字第2898號判例意旨參照）
    ，亦即單獨可以成立犯罪之數行為，利用同一機會、在同一
    時間或地點，因之包括的評價認為一罪之情形。本件被告係
    向告訴人乙○○佯稱其能代為取回全數借款，致告訴人乙○○誤信之同一情事，陸續向告訴人乙○○詐騙錢財，依上開
    說明，告訴人乙○○先後2次陷於錯誤交付財物之行為，自
    可包括評價認為一接續行為，僅論以一詐欺取財罪。
三、原審認被告犯行事證明確，予以論罪科刑，固非無見。惟查
    ，告訴人乙○○於95年12月間另交付3萬7千5百元予被告，
    此筆項款係被告向告訴人乙○○借用之借款，並非被告所詐
    得之金額（詳後述不另為無罪諭知部分），原判決認被告亦
    詐欺取得3萬7千5百元，認定事實尚有未洽。被告上訴意旨
    否認犯行，雖無理由，然原審判決既有前揭可議之處，自屬
    無可維持，應由本院將原判決予以撤銷改判。爰審酌被告在
    司法機關內，利用前來洽公民眾欠缺法律常識、亟欲主張權
    利之心態，先行取得告訴人乙○○之信賴，嗣後再遂行詐騙
    行為，詐騙金額達32萬元，惡性重大，迄今未與告訴人乙○○達成和解、賠償損害，犯罪後猶飾詞狡辯，態度不佳等一
    切情狀，量處有期徒刑一年，以資懲儆。又本案被告犯罪時
    間在中華民國96年4月24日以前，合於減刑條件，應併依中
    華民國96年罪犯減刑條例第2條第1項第3款之規定，減其宣
    告刑2分之1，併諭知易科罰金之折算標準。
四、不另為無罪諭知部分：
  (一)公訴意旨另以：被告除上開經本院論罪科刑判決有罪之詐欺
    犯行外，被告利用乙○○亟欲早日取回借款之心態，於95年
    11月27日後數日內（按：應係95年12月間），向乙○○佯稱
    要他人代為處理債務需先支付紅包、手續費云云，在臺中縣
    大里市○○路媽祖廟，向乙○○詐得現金3萬7千5百元。因
    認被告就此部分亦涉犯刑法第339條第1項之詐欺取財罪嫌。
  (二)按犯罪事實應依證據認定之，無證據不得認定犯罪事實，刑
    事訴訟法第154條第2項定有明文。公訴人認被告涉有此部分
    之犯行，無非係以證人即告訴人乙○○於偵訊中之證述為唯
    一之論據，惟訊據被告堅決否認有涉犯詐欺之犯行，被告於
    96年6月8日偵查中供稱：「我有跟乙○○借3萬多，錢還沒
    有還。」等語（見96年偵字第9341號卷第64頁），被告於96
    年7月3日偵查中供稱：伊另外向乙○○借了3萬2千多元，因
    缺錢向她借一下等語（見96年偵字第9341號卷第80頁），被
    告於原審及本院供稱：3萬7千5百元是伊向乙○○借的等語
    （見原審卷第23頁、本院卷第26頁背面）。
  (三)經查，告訴人乙○○於向臺灣臺中地方法院檢察署提出之刑
    事告訴狀記載：「戊○○．．．又向我借3萬7千5百元，．
    ．．」等語（見96年偵字第9341號卷第2頁），告訴人乙○○於96年6月22日寄給臺灣臺中地方法院檢察署之刑事告訴
    補充理由狀記載：「蘇（按即戊○○）向我借3萬7千5百元
    時，．．．」等語（見96年偵字第9341號卷第74頁），證人
    即告訴人乙○○於本院證稱：「（問：有無借37500元給被
    告？）他有說要借，但是沒有還我。」等語（見本院卷第
    26頁背面），核告訴人乙○○前揭證詞與其於偵查中書寫之
    刑事告訴狀、刑事告訴補充理由狀記載之內容相符，亦與被
    告所辯解之情節相符，足認告訴人乙○○交付給被告之3萬7
    千5百元確係借款無訛，而本案並無其他證據足認被告向告
    訴人乙○○借款3萬7千5百元亦有施用詐術之行為，故縱認
    被告有向告訴人乙○○借款3萬7千5百元，亦無從認定被告
    就此部分涉犯詐欺取財之犯行。此外，復查無其他積極之證
    據足認被告有此部分詐欺取財之犯行，參酌前開刑事訴訟法
    所定之證據法則，自難逕認被告確有此部分詐欺取財之犯行
    ，惟公訴人認此部分與前開被告經判決有罪之詐欺取財犯行
    間，具有接續犯之實質上一罪關係，爰不另為無罪之諭知，
    附此敘明。
據上論斷，應依刑事訴訟法第369條第1項前段、第364條、第299
條第1項前段，刑法第339條第1項、第41條第1項前段，刑法施行
法第1條之1，中華民國96年罪犯減刑條例第2條第1項第3款、第7
條、第9條，判決如主文。
本案經檢察官丁○○到庭執行職務。
中    華    民    國    97    年    5     月    29    日
            刑事第十一庭  審判長法  官    陳  朱  貴
                                法  官    郭  同  奇
                                法  官    胡  文  傑
上列正本證明與原本無異。
不得上訴。
                                書記官    蔡  嘉  萍
中    華    民    國    97    年    5    月      29   日
附錄本案論罪科刑法條全文：
中華民國刑法第339條
意圖為自己或第三人不法之所有，以詐術使人將本人或第三人之
物交付者，處5年以下有期徒刑、拘役或科或併科1,000元以下罰
金。
以前項方法得財產上不法之利益或使第三人得之者，亦同。
前二項之未遂犯罰之。


司法院資訊處製作；財團法人民間司法改革基金會備份。
